臺灣高等法院刑事裁定　　　　　　　　　 94年度抗字第434號
抗　告　人
即　自訴人　甲○○
被　　　告　乙○○
被　　　告　丙○○
上列抗告人因詐欺等案件，不服臺灣臺北地方法院中華民國94年
6月21日裁定（92年度自字第592號），提起抗告，本院裁定如下
：
    主  文
抗告駁回。
    理  由
一、本件抗告意旨略以：抗告人自訴被告乙○○、丙○○二人涉
    嫌詐欺乙案，經遭原審裁定駁回自訴，對此實難甘服，爰提
    出抗告等語。
二、按法院或受命法官，於自訴案件第一次審判期日前，依據訊
    問自訴人及調查之結果，認為案件有刑事訴訟法第252條各
    款應為不起訴處分之情形者，得以裁定駁回自訴，刑事訴訟
    法第326條第3項定有明文。
三、本件自訴人自訴被告二人涉犯詐欺、侵占罪嫌，無非以其於
    83年12月5 日經由被告丙○○介紹，向被告乙○○借款，並
    以其所有坐落於新竹縣北埔鄉○○段內大坪小段第36－84地
    號土地（以下簡稱係爭土地）為擔保，設定550 萬元之最高
    限額抵押權予被告乙○○，詎被告乙○○於抵押權存續期間
    ，始終未交付該550 萬元借款給伊，反逕將該借款交付於中
    聯信託公司充當鴻升建設公司之貸款利息，嗣於抵押權期間
    屆至並向法院聲請拍賣抵押物，因指被告二人涉嫌共同詐欺
    及侵占罪嫌云云。
四、按刑法第339條第1項詐欺罪之成立，須以詐術使人陷於錯誤
    ，而將本人或第三人之物交付為要件；第335條第1項之侵占
    罪，則以被侵占之物先有法律或契約上之原因在其持有中者
    為限，否則不能成立侵占罪（最高法院52年台上字第1418號
    判例可資參照）。
五、經查：
(一)本件係因案外人李增鑑於83年12月間積欠中聯信託公司借款
    利息，經中聯信託公司聲請拍賣李增鑑所有新竹市○○段55
    7 地號等十二筆土地，李增鑑需款孔急，乃向被告丙○○借
    貸702萬7245 元並稱可提供抗告人所有係爭土地抵押權『轉
    設定』予丙○○或其指定之人供擔保，因丙○○另積欠被告
    乙○○借款，丙○○遂要求將係爭土地抵押權轉設定予乙○
    ○，李增鑑並配合辦理其所有抵押權塗銷登記，嗣經抗告人
    、李增鑑、丙○○、乙○○及鍾潤源群集丙○○住處議定其
    事後，抗告人即交出各項辦理抵押權設定之證件、文件，並
    開立面額550 萬元之本票乙紙予乙○○，俟系爭抵押權設定
    手續辦妥之後，丙○○即於83年12月5日交付面額702萬7245
    元臺支乙紙予李增鑑代其償還中聯信託公司之欠息。又乙○
    ○因認為系爭土地至多僅有550萬元之價值，不足700萬元，
    乃由李增鑑另以其所有坐落新竹市○○段116 地號土地乙筆
    設定最高限額300 萬元之抵押權予乙○○乙情，有被告乙○
    ○提出之丙○○向乙○○借款所交付之支票影本三紙，及抗
    告人不爭執其所簽發之發票日為83年12月5日到期日為88年9
    月25日、面額550 萬元之本票一紙為據，且經證人丙○○於
    民事原審到庭結證無訛，並提出丙○○代李增鑑清償中聯信
    託公司借款利息支票號碼BA0000000號、發票日83年12月5日
    、面額702萬7245元、付款人臺灣銀行總行營業部、受款人
    中聯信託公司之支票一紙為憑。
(二)從而，本件抵押權設定事宜抗告人不僅知情，並且同意繼續
    以其所有之土地設定抵押權予被告乙○○，嗣後抗告人在清
    償期屆至，經被告乙○○以存證信函催告還款之情形下，更
    曾二度以書面請求被告乙○○准許其延期清償，此有被告乙
    ○○提出之抗告人先後兩次親筆簽名請求延期清償字據附卷
    可憑（見89年度訴字第445 號民事卷第48、49頁）；且證人
    即代理被告乙○○向原審民事執行處聲請拍賣系爭土地之信
    孚法律事務所人員黃惠珍亦於民事訴訟之原審到場證述：抗
    告人曾於法院預定第一次拍賣前以電話與其商談要延期清償
    之事，嗣並提出一堆有關公司採礦之資料，要求延期拍賣，
    抗告人並未提及本件辦理抵押權時有不妥之處等語（見同卷
    第167、168頁），足見抗告人確係以系爭土地做為欠款之擔
    保，系爭抵押權確係有效存在，此事實亦經臺灣新竹地方法
    院89年度訴字第445號判決、本院90年度上字第334號判決、
    最高法院91年度台上字第961 號判決調查認定在案，有各該
    判決附卷可稽。是被告二人並無抗告人所指訴之施用詐術，
    使抗告人陷於錯誤而設定係爭土地抵押權之行為存在，又抗
    告人既主張被告乙○○從未交付該550萬借款給伊，則該550
    萬元自非屬抗告人所有，被告二人又如何持有並予侵占？
六、綜上，本件係民事糾葛，與刑法詐欺罪構成要件有間。此外
    復查無其他積極證據，足證被告有自訴人所指之詐欺、侵占
    犯行，本件應循民事訴訟途徑解決，尚難以詐欺刑責相繩。
    原審依訊問及調查證據結果，認被告詐欺犯罪嫌疑不足，裁
    定駁回自訴，委無不合。自訴人抗告意旨猶執陳詞，認被告
    施詐使其陷於錯誤而設定土地抵押並遭拍賣，及逕將其抵押
    土地應得之借款，充當利息繳納予中聯信託公司，仍認被告
    犯有詐欺及侵占罪嫌，為無理由，應予駁回。
七、據上論斷，應依刑事訴訟法第412條，裁定如主文。
中　　華　　民　　國　　94　　年　　8　　月　　2　　日
　　　　　　　　　刑事第二十一庭審判長法　官  溫耀源
　　　　　　　　　　　　　　　　　　  法　官  周政達
　　　　　　　　　　　　　　　　　　  法　官  邱同印
以上正本證明與原本無異。
不得再抗告。
        　　　　　　　　　　　　　　　書記官  莊昭樹
中　　華　　民　　國　　94　　年　　8　　月　　2　　日
